臺灣桃園地方法院民事裁定
111年度家聲抗字第6號
抗  告  人  鄭正當即鄭柯欽配（歿）之繼承人    


            鄭正興即鄭柯欽配（歿）之繼承人    

            鄭正宏即鄭柯欽配（歿）之繼承人    

            鄭美月即鄭柯欽配（歿）之繼承人    


            鄭美圓即鄭柯欽配（歿）之繼承人    

            鄭美碧即鄭柯欽配（歿）之繼承人  

抗  告  人  黃素華  
相  對  人  鄭裕洧(亡)
                      生前最後住所：桃園市○○區○○路0段000巷000號

上列抗告人因拋棄繼承事件，對於中華民國110 年12月7 日本院
110 年度司繼字第582 號裁定提起抗告，本院裁定如下：
    主  文
抗告駁回。
抗告程序費用由抗告人負擔。
    理  由
一、原審聲明意旨略以：聲明人鄭柯欽配（業已於民國110 年4 
　　月21日死亡）為被繼承人之鄭裕洧之祖母，因被繼承人鄭裕
    洧死亡，聲明人鄭柯欽配為被繼承人之繼承人，檢呈被繼承
    人之除戶戶籍謄本、繼承系統表、聲明人之戶籍謄本等件，
    聲明拋棄繼承權等語。
二、原審以本件鄭柯欽配顯因缺乏其意思或行為能力，致其欠缺
    拋棄繼承之合法真意，其所為拋棄繼承聲明依法自不生效力
    ，鄭柯欽配之拋棄繼承聲明無從准予備查，於法不合，乃駁
    回其請求准予備查之聲明。
三、抗告意旨略以：被繼承人鄭裕洧於110 年1 月16日死亡，身
    為第四順位繼承人鄭柯欽配於110 年3 月3 日與全體第二順
    位繼承人及第三順位繼承人同狀聲明拋棄繼承，嗣因鄭柯欽
    配於110 年4 月21日死亡，故由鄭柯欽配之第一順位全體繼
    承人鄭正當、鄭正興、鄭正宏、鄭美月、鄭美圓、鄭美碧等
    6 人聲明承受程序。緣鄭柯欽配為被繼承人鄭裕洧之祖母，
    前已依法定程序提出拋棄繼承聲請狀並聲明自願拋棄繼承權
    ，而鄭柯欽配既已補正蓋有其姓名之印章與2 名見證人之簽
    名證明，所為拋棄繼承之意思表示即屬明確，是鄭柯欽配之
    拋棄繼承確已合於法定之要件，此與有無提出印鑑證明無關
    ，況且鄭柯欽配為被繼承人鄭裕洧之第四順位繼承人，而其
    前順位之繼承人均已全部拋棄繼承，故實無其他繼承人故意
    侵害鄭柯欽配繼承權之可能，亦無此必要。又鄭柯欽配既已
    於110 年3 月3 日具狀聲明拋棄對被繼承人鄭裕洧之繼承權
    ，則認定鄭柯欽配是否真有拋棄之意思，自應以該日即110 
    年3 月3 日為判斷，而鄭柯欽配在110 年3 月3 日之意識狀
    況，業經見證人鄭正興到庭證述意識清楚、與她溝通時可以
    理解、她瞭解拋棄繼承的意思，而見證人鄭正興為鄭柯欽配
    之兒子，每日與鄭柯欽配相處生活，對於鄭柯欽配之神智及
    精神狀態最是清楚知悉，此與見證人鄭正興是否具有醫療背
    景之專業人員無關，既然鄭柯欽配於110 年3 月3 日意識清
    楚並同意具狀聲明拋棄對被繼承人鄭裕洧之繼承權，則依法
    即應准予備查，原裁定竟駁回鄭柯欽配己拋棄繼承之聲明，
    顯然有所誤解而不值維持等語。並聲明：㈠原裁定廢棄。㈡就
    聲明人鄭柯欽配之拋棄繼承聲明准予備查。　
四、按聲請人因死亡、喪失資格或其他事由致不能續行程序者，
    其他有聲請權人得於該事由發生時起十日內聲明承受程序；
    法院亦得依職權通知承受程序。相對人有前項不能續行程序
    之事由時，準用前項之規定。依聲請或依職權開始之事件，
    雖無人承受程序，法院認為必要時，應續行之，家事事件法
    第80條亦有明文。查，被繼承人鄭裕洧於110 年1 月16日死
    亡，身為第四順位繼承人鄭柯欽配於110 年3 月3 日與全體
    第二順位繼承人及第三順位繼承人同狀聲明拋棄繼承，嗣因
    鄭柯欽配於原審非訟程序中110 年4 月21日死亡，有原審卷
    附鄭柯欽配及其繼承人之戶籍謄本在卷可佐，故由鄭柯欽配
    之第一順位全體繼承人鄭正當、鄭正興、鄭正宏、鄭美月、
    鄭美圓、鄭美碧等6 人聲明承受本件程序於法有據，合先敘
    明。　
五、經查：
  ㈠抗告人鄭正興到庭已陳明本件抗告程序僅就原裁定主文第二
    項「聲明人鄭柯欽配之拋棄繼承聲明駁回」部分提起抗告，
　　是以僅列鄭柯欽配之第一順位全體繼承人鄭正當、鄭正興、
    鄭正宏、鄭美月、鄭美圓、鄭美碧等6 人為抗告人即可，故
    不需同列黃素華為抗告人而為本件之抗告，且抗告人黃素華
    並未說明有何不服原裁定主文第一項部分，故抗告人黃素華
    部分之抗告應予駁回，合先說明。
  ㈡按繼承人得拋棄其繼承權；而遺產繼承人，除配偶外，依左
    列順序定之：一、直系血親卑親屬。二、父母。三、兄弟姊
    妹。四、祖父母，民法第1138條、民法第1174條第1 項定有
    明文。次按，拋棄繼承權屬無相對人之單獨行為，且具有身
    分行為之性質，著重行為人本人真意而須確有拋棄被繼承人
    財產上之一切權利、義務之意思，否則如該拋棄之人缺乏其
    意思或行為能力，致其欠缺拋棄之合法真意者，其所為拋棄
    依法自不生效力，是以拋棄繼承為不合法者，法院應以裁定
    駁回之，家事事件法第132 條第3 項亦定有明文。
　㈢查，被繼承人鄭裕洧於110 年1 月16日死亡，鄭柯欽配為第
    四順位繼承人乙情，有審卷附繼承系統表、鄭柯欽配戶籍謄
    本與被繼承人鄭裕洧除戶戶籍謄本為證，並經本院調閱原審
    卷宗查核屬實，堪予認定。惟查，鄭柯欽配於聲明拋棄繼承
    時未提出申請目的為「拋棄繼承」之印鑑證明，故經本院於
    110 年3 月25日致電鄭柯欽配之媳婦黃素華詢問何以未補正
    印鑑證明，以確認聲明人鄭柯欽配有無拋棄繼承之真意，業
    據黃素雲電話中表示：「因為鄭柯欽配現在意識不清楚，人
    在安養院，沒有辦法表達自己的意思，......，但是戶政人
    員說，雖然可以配合到安養院辦理印鑑證明，但人必須示意
    識清楚的狀態下，能回答才能辦理，而鄭柯欽配現在的狀態
    沒有辦法有意識的回答戶政人員，所以沒有辦法辦印鑑證明
    。我們在110 年3 月23日當日也有向法院提出監護宣告的聲
    請了」等語，有原審卷附110 年3 月25日公務電話紀錄可稽
    ，並經原審調閱本院110 年度監宣字第223 號卷宗查核屬實
    ，足見於110 年3 月間鄭柯欽配已意識不清達需聲請監護宣
    告之程度。抗告人固抗辯稱鄭柯欽配既已補正蓋有其姓名之
    印章與2 名見證人之簽名證明，所為拋棄繼承之意思表示即
    屬明確，鄭柯欽配在110 年3 月3 日之意識清楚，瞭解拋棄
    繼承的意思等語，然參以鄭正興到庭表示「（問：是否知悉
    拋棄繼承人鄭柯欽配於110 年3 月3 日之意識狀況？）她已
    經臥床很久，但意識算清楚，無法開口說話，但與她溝通時
    可以理解，她瞭解拋棄繼承的意思，手無法自由活動，但我
    們有跟她說必須蓋指印，她同意後才幫她蓋指印。（問：拋
    棄繼承人鄭柯欽配於110 年3 月23日之意識狀況如何？）拋
    棄繼承人鄭柯欽配的意識狀況還可以，跟她說話她還是聽得
    懂，但沒有力氣可以回應，她當時有稍微點頭回應我們的話
    」等語，以上可證鄭柯欽配於110 年3 月3 日即已有無法開
    口說話、手無法自由活動、無力回應他人問話僅有點頭，
　　足認鄭柯欽配斯時確實已有失智症症狀，缺乏自主至能力，
    抗告人所謂鄭柯欽配點頭同意究否是鄭柯欽配能辨識意思之
    狀況下所為之回應，已屬有疑，另抗告人於本案調查程序到
    庭亦表示無客觀事證可證明鄭柯欽配當時尚具有意思表示能
    力，佐以本件拋棄繼承聲請狀與繼承拋棄書上之鄭柯欽配指
    印亦非鄭柯欽配自行按捺等情形，客觀上自難謂原審鄭柯欽
    配拋棄繼承聲明出於其本意所為。是以鄭柯欽配因病無意思
    能力，拋棄繼承聲請狀係由抗告人代為填寫，幫忙鄭柯欽配
    按捺指印，本院無從認定本件聲明拋棄繼承之意思表示，確
    係出自鄭柯欽配本人之真意，又抗告人雖曾向本院聲請對鄭
    柯欽配監護宣告，惟監護宣告程序並未進行完畢，鄭柯欽配
    即於110 年4 月21日死亡，則鄭柯欽配既不具認知及表達拋
    棄繼承權之意思表示能力，抗告人復未取得鄭柯欽配監護人
    即法定代理人之資格，抗告人以鄭柯欽配之名義向本院聲明
    拋棄對該被繼承人鄭裕洧繼承權之意思表示，於法即有未合
    ，無從准予備查，應予駁回。　
　㈣從而，原審駁回鄭柯欽配拋棄繼承之聲明，經核並無不合，
    抗告意旨所執前詞指摘原裁定不當，求予廢棄原裁定，為無
    理由，應予駁回。
六、爰裁定如主文。
中　　華　　民　　國　　111 　年　　11　　月　　23　　日
                  家事法庭審判長   法  官  蘇昭蓉
                                   法  官  林曉芳
                                   法  官  謝伊婷
正本係照原本作成。
本裁定除以適用法規顯有錯誤為理由，並經本院許可外，不得再
抗告。如提起再抗告，應於收受後10日內委任律師為訴訟代理人
向本院提出再抗告狀。並繳納再抗告費新台幣1,000元。
中　　華　　民　　國　　111 　年　　11　　月　　24　　日
                                   書記官  温菀淳